臺灣高雄地方法院刑事判決　　　　　　　　　　93度易字第1433號
　　公　訴　人　臺灣高雄地方法院檢察署檢察官
　　被　　　告　甲○○　男民.
　　　　　　　　乙○○○女民.
　　　　　　　　丙○○　男　四.
　　 　　　　 　丁○○
　 　　　　　　 庚○○　男.
右列被告等因偽造文書等案件，經檢察官提起公訴（93年度偵字
第24897 、13533 號），被告等於本院準備程序中為有罪之陳述
，經合議庭裁定由受命法官依簡式審判程序獨任審理，本院判決
如左：
    主  文
甲○○、乙○○○、丙○○共同行使明知為不實之事項，而使公
務員登載於職務上所掌之公文書，足以生損害於公眾及他人，甲○○、丙○○，各處有期徒刑玖月。乙○○○，處有期徒刑陸月
，如易科罰金，以參佰元折算壹日。甲○○、丙○○，均緩刑肆
年。乙○○○，緩刑參年。
庚○○共同連續明知為不實之事項，而使公務員登載於職務上所
掌之公文書，足以生損害於公眾及他人，處有期徒刑陸月，如易
科罰金，以參佰元折算壹日。緩刑參年。
丁○○共同明知為不實之事項，而使公務員登載於職務上所掌之
公文書，足以生損害於公眾及他人，處有期徒刑伍月，如易科罰
金，以參佰元折算壹日。緩刑貳年。
    事  實
一、(一)緣甲○○之父、乙○○○之夫吳新基於民國81年間向戊○○借款新台幣（下同）180 萬元，並於83年間提供其所有坐
    落於高雄市○○區○○段635 之4 地號土地予戊○○設定同
    額之抵押權。嗣吳新基因懼債權人戊○○於債權無法獲得滿
    足時，會另行聲請強制執行其所有坐落在高雄市○○區○○
    段635 之2 號土地，明知其並未積欠其兄吳調閩、或其侄丙○○（吳調閩之子）金錢，竟與知情之丙○○，基於使公務
    員登載不實之犯意聯絡，備妥相關資料，委託不知情之土地
    代書，於87年4 月10日向高雄市前鎮區地政事務所申請上述
    吳新基名下大林段653 之2 地號土地設定最高限額抵押權30
    0 萬元予丙○○，使該地政事務所不知情之承辦公務員，將
    此不實事項登載於其職務上所掌之公文書，而於同日完成設
    定登記，核發他項權利證明書予丙○○，足以生損害於地政
    機關對土地資料管理之正確性（嗣經本院91訴字1911號民事
    判決判決塗銷抵押權登記）。吳新基旋於87年5 月26日死亡
    （非自然死亡）。
  (二)吳新基死亡後，戊○○於88年11月15日向本院聲請強制執行
    拍賣抵押物即上述高雄市○○區○○段635 之4 地號土地（
    執行案號：本院88執字第37822 號），詎吳新基之繼承人包
    括其妻乙○○○、及其子女甲○○、吳彩華、吳政聰等人，
    為阻止強制執行，竟否認吳新基曾向戊○○借款，於89年間
    對戊○○所提起之確認債權不存在訴訟，而戊○○亦對乙○○○、甲○○等吳新基之繼承人提起請求給付借款之民事訴
    訟，期間戊○○為確保債權，乃於90年6 月7 日聲請查封上
    述高雄市○○區○○段635 之4 地號土地及其上未辦理保存
    登記之建物（門牌號碼：高雄市○○區○○路37號），乙○○○、甲○○見住處即遭強制執行，乃與丙○○商討因應之
    道，丙○○乃承前行使使公務員等載不實文書之犯意，與具
    有行使使公務員登載不實文書犯意聯絡之乙○○○、甲○○
    ，均明知吳新基並未積欠丙○○300 萬元之借款，竟推由丙○○於89年12月1 日，持本票1 張，向本院民事庭聲請對吳
    新基之繼承人乙○○○、甲○○、及不知情之吳彩華、吳政
    聰等人發應支付丙○○300 萬元之支付命令，使承辦法官將
    此不實事項登載於其職務上所掌之支付命令公文書上，據以
    核發本院89促字第79588 號支付命令，並對乙○○○、甲○○等人送達，且因乙○○○、甲○○等人並未異議，該支付
    命令乃於90年1 月20日確定。嗣乙○○○、甲○○、吳彩華
    、吳政聰對戊○○所提起之確認債權不存在民事訴訟於89年
    11 月17 日經最高法院駁回上訴敗訴確定，而戊○○則對乙○○○、甲○○等人提起請求給付借款之民事訴訟，則經本
    院於89年12月30日以89年度訴字第1259號民事判決乙○○○
    、甲○○等人應就被繼承人吳新基遺產所為限定繼承之賸餘
    財產限度內連帶給付戊○○180 萬元及自89年5 月12日起至
    清償日止，按年利率百分之五計算之利息，於90年1 月29日
    確定。丙○○、乙○○○、吳政亟欲阻撓債權人戊○○所聲
    請執行之上開本院88年度執字第37822 號執行程序之進行，
    乃承前犯意，推由丙○○以上開使公務員登載不實之本院89
    促字第79588 號支付命令為執行名義，於90年3 月7 日向本
    院民事執行處聲請參與分配而行使之（執行案號：本院91執
    字第5601號），足以生損害於戊○○、法院對支付命令核發
    及民事執行之正確性。戊○○知悉後，乃對吳新基之全體繼
    承人及丙○○，提起確認債權不存在及塗銷抵押權訴訟，並
    經本院以91訴字第1499號民事判決勝訴確定。
  (三)嗣上述高雄市○○區○○段635 之4 地號土地及其上建物（
    門牌號碼：高雄市○○區○○路37號），業經戊○○聲請本
    院定期拍賣，並經二次減價拍賣後，乙○○○、甲○○認特
    別拍賣之底價已無法滿足戊○○之債權，恐戊○○進而就同
    屬吳新基遺產之高雄市○○區○○段634 地號土地應有部分
    5 分之1 及635 之2 地號土地，聲請強制執行，影響在上述
    土地上居住之吳新基其餘兄弟，乙○○○、甲○○乃承前之
    概括犯意：
  1.明知乙○○○與庚○○、及庚○○與丁○○間並無買賣關係
    ，竟夥同知情之庚○○（庚○○為吳新基之子吳政聰妻子丁○○之舅），先於91年12月20日以「買賣」為由，經甲○○
    委託不知情之代書宋孟德向高雄市前鎮區地政事務所申請將
    屬吳新基遺產一部，而已登記在乙○○○名下（經甲○○於
    88 年10 月25日向地政機關辦理不動產繼承登記）之上開大
    林段634 地號土地之應有部分5 分之1 過戶予庚○○，使承
    辦之地政事務所公務員將此不實事項登載於其職務上之土地
    登記簿公文書上，並據此核發所有權狀予庚○○，復於92年
    1 月7 日再以買賣為由，經甲○○委託不知情之代書宋孟德
    向高雄市前鎮區地政事務所申請將登記在庚○○名下之上開
    大林段634 地號土地之應有部分5 分之1 移轉予丁○○，使
    承辦之地政事務所公務員將此不實事項登載於其職務上所掌
    之土地登記簿公文書，並於同日完成移轉登記，核發新的所
    有權狀予丁○○，足以生損害於戊○○之債權及地政機關對
    土地資料管理之正確性。
  2.明知乙○○○與庚○○、庚○○與不知情之陳玉芬（丙○○
    之妻，另經檢察官為不起訴處分確定）間均無買賣關係，竟
    於91年12月20日以「買賣」為由，經甲○○委託不知情之代
    書宋孟德向高雄市前鎮區地政事務所申請將屬吳新基遺產一
    部，而已於88年10月間登記在乙○○○名下之大林段635 之
    2 地號土地過戶予庚○○，使承辦之地政事務所公務員將此
    不實事項登載於其職務上所掌之土地登記簿公文書，而於同
    日完成移轉登記，又核發新的所有權狀予庚○○，復於92年
    1 月7 日，經甲○○委託不知情之代書宋孟德，以「買賣」
    為由向高雄市前鎮區地政事務所申請將已登記在庚○○名下
    之上開大林段635 之2 地號土地過戶予丙○○所指定不知情
    之陳玉芬名下，使承辦之地政事務所公務員將此不實事項登
    載於其職務上所掌之地登記簿之公文書，於同日完成移轉登
    記，核發新的所有權狀，足以生損害於戊○○之債權及地政
    機關對土地資料管理之正確性。
二、案經馬新吉訴由臺灣高雄地方法院檢察署檢察官偵查後起訴
    。
    理  由
一、按本件被告甲○○、乙○○○、庚○○、丁○○、丙○○所
    犯係死刑、無期徒刑、最輕本刑為三年以上有期徒刑以外之
    罪，其於準備程序就前揭被訴事實為有罪之陳述，經受命
    法官告知簡式審判程序之旨，並聽取其與公訴人之意見後，
    本院認無不得或不宜改依簡式審判程序進行之處，爰依刑事
    訴訟法第二百七十三條之一第一項，裁定本件由受命法官獨
    任進行簡式審判程序，合先敘明。
二、訊據被告甲○○、乙○○○、庚○○、丁○○、丙○○坦承
    上述犯行，核與告訴人馬新吉指訴情節相符，並有吳新基簽
    發之本票、吳新基對國泰人壽保險公司之暫借條、高雄市○○區○○段635 之4 地號土地之抵押權設定契約書、他項權
    利證明書、小港區○○里○鄰○○路37號房屋現值核計表、
    本院民事執行處88年度執字第37822 號分配表暨債權憑證、
    本院89年度訴字第1259號戊○○與乙○○○等四人間請求給
    付借款事件判決暨確定證明書、本院90年度訴字第3169號判
    決、本院92年1 月24日92高貴民治91執字第8601號通知函、
    高雄市○○區○○段634 地號土地地籍異動索引、小港區○○里○○路37號未保存建物測量成果圖、高雄市○○區○○
    段635 之4 地號土地地籍圖騰本（附於92發查字第4952號卷
    6 至50頁），及高雄市政府地政處前鎮地政事務所93年5 月
    24 日 高市地鎮三字第0930004463號函及所附635 之2 地號
    土地登記申請書、不動產權利移轉證書，及大林段635 之2
    、63 5之4 地號自97年起至93年5 月19日歷次扺押權設定、
    及所有權移轉登記資料（附於92偵字24897 號卷，下稱偵
    卷，72至105 頁）、高雄市○○區○○段635 之2 地號土地
    土地登記謄本一份及高雄市政府地政處前鎮政事務所93年1
    月6日 高市地鎮三字0930000074號函及所附高雄市○○區○○段635 之2 地號土地登記申請書、買賣所有權移轉契約書
    、土地使用分區證明書、免稅證明書、印鑑證明書、
    本、土地所有權狀等資料（附於偵卷25至46頁）、高雄市
    小港區○○段63 4地號土地登記謄本一份及高雄市政府地政
    處前鎮政事務所93年7 月2 日高市地鎮三字第0930005585號
    函及所附高雄市○○區○○段634 地號土地登記申請書、買
    賣所有權移轉契約書、土地使用分區證明書、免稅證明書、
    印鑑證明書、
    至156 頁），本院88年度拍更字第2 號裁定拍賣抵押物事件
    、吳新基之遺產明細表（附於偵卷第61、62頁、66頁），
    並有本院89年度促字第79585 號被告丙○○對被告乙○○○
    、甲○○聲請支付命令卷宗、本院91年度訴字第1499確認債
    權不存在等民事訴訟卷宗影本，及本院調閱之本院88執字37
    822 號執行卷宗可資佐證。本件事證明確，被告等犯行堪以
    認定。
三、核被告甲○○、乙○○○、丙○○所為，係犯刑法第216 條
    、第214 條行使使公務員登載不實文書罪。檢察官就被告甲○○、乙○○○、丙○○等，以丙○○持支付命令而聲請參
    與分配部分之行使公務員登載不實文書部分，於起訴事實中
    業已載明，雖於起訴法條中漏載刑法第216 條行使使公務員
    登載不實文書罪，然業經檢察官當庭補正，附此敘明。被告
    庚○○、丁○○，係犯刑法第214 條之使公務員登載不實罪
    。被告甲○○、乙○○○、庚○○、丁○○、丙○○，就渠
    等參與之犯行，分別具有犯意聯絡及行為分擔，均為共同正
    犯。其等就犯罪事實(一)、(三)部分，利用不知情之土地代書以
    遂行其犯罪，為間接正犯。被告甲○○、乙○○○、丙○○
    先後多次刑法第214 條之使公務員登載不實犯行，手法相同
    ，所犯又係犯罪構成要件相同之罪名，顯係基於概括之犯意
    反覆為之，均應依連續犯之規定，論以一刑法第214 條之罪
    。被告甲○○、乙○○○、丙○○連續使公務員登載不實之
    低度行為，為行使之高度行為所吸收，不另論罪。被告庚○○多次使公務員登載不實犯行，手法相同，所犯又係犯罪構
    成要件相同之罪名，顯係基於概括之犯意反覆為之，應依連
    續犯之規定，論以一罪，並加重其刑。審酌被告五人為避免
    債務人甲○○、乙○○○財產遭強制執行，竟分以製造虛偽
    債權、及虛偽抵押權、虛偽買賣方式，降低債權人債權受滿
    足之機會，居心實不良，又甲○○、乙○○○、丙○○甚且
    以假債權聲請支付命令，進而參與分配，惡性非輕，惟念其
    等並無前科，有臺灣高等法院被告全國前案記錄表5 份在卷
    可證，且業與告訴人馬新吉以50萬元達成和解，並已全數給
    付，有本院調解筆錄1 份在卷可證，並參考渠等犯罪之動機
    、目的、手段、犯罪所生之損害、犯後坦承犯行態度尚佳，
    及參與程度等一切情狀，分別量處如主文所示之刑，並就乙○○○、丁○○、庚○○部分，諭知易科罰金之折算標準。
    又查被告甲○○、乙○○○、庚○○、丁○○、丙○○前未
    受有期徒刑以上刑之宣告，有臺灣高等法院被告全國前案紀
    錄表5 份在卷可證，被告等五人因一時失慮，致觸犯本案犯
    行，且犯罪後業與告訴人達成和解，業如前述，且告訴人亦
    表示原諒被告等五人（見本院卷102 頁），及公訴人為被告
    緩刑宣告之請求（本院卷80頁）足見被告經此刑之宣告後，
    已知警惕，信無再犯之虞，本院認為前開對其宣告之刑以暫
    不執行為當，爰諭知甲○○、丙○○均緩刑4 年、乙○○○
    、庚○○均緩刑3 年、丁○○緩刑2 年，以啟自新。
四、公訴意旨另以：告訴人戊○○取得本院94訴字第1259號民事
    確定判決之執行名義後，向本院聲請強制執行吳新基（88年
    度執字第37822 號，相對人為繼承人即被告乙○○○、甲○○等人）所遺留之財產。詎被告乙○○○、甲○○於此將受
    強制執行之際，為免其繼承所得位於高雄市○○區○○段
    634 地號土地（應有部分五分之一）、635 之2 地號土地遭
    強制執行，竟與被告庚○○、丁○○、丙○○，基於共同犯
    意之聯絡，或基於概括犯意或基於單一犯意，意圖損害戊○○之債權，明知渠等間並無買賣關係，而向為前述犯罪事實
    欄(三)1.、2.所載向高雄市前鎮區地政事務所，以買賣為為由
    申請移轉登記，而使公務員將此等不實事項登載在土地登記
    謄本公文書上，因認被告甲○○、乙○○○、丙○○、庚○○、丁○○，另涉犯刑法第356 條損害債權罪。按告訴乃論
    之罪，告訴人於第一審辯論終結前，得撤回其告訴；又告訴
    經撤回者，法院應諭知不受理之判決，刑事訴訟法第238 條
    第1 項，及第303 條第3 款定有明文。經查：本件被告甲○○、乙○○○、丙○○、庚○○、丁○○，所涉犯刑法第
    356 條毀損債權犯行，依刑法第357 條規定須告訴乃論，茲
    據告訴人戊○○於本院審理中，聲請撤回其告訴，有本院93
    年3 月21日準備程序筆錄、及撤回告訴狀各一份在卷可證，
    揆諸前開說明，原應為諭知不受理之判決，然因公訴人認此
    部分與上述經本院論罪科刑之部分，有牽連犯之裁判上一罪
    關係，爰不另為不受理之諭知。
據上論斷，應依刑事訴訟法第273 條之1 第1 項、第299 條第1
項前段，刑法第28條、第56條、第216 條、第214 條、第41條第
1 項、第74條第1 款、罰金罰鍰提高標準條例第1 條前段、第2
條之規定，判決如主文。
本案經檢察官己○○到庭執行職務。
中　　　華　　　民　　　國    94　　年　5　　月  4　　日
                   刑事第十六庭  法  官  陳億芳
以上正本證明與原本無異。
如不服本判決，應於收受送達後10日內向本院提出上訴書狀。
中　　　華　　　民　　　國    94　　年　5　　月  4　　日
　　　　　　　　　　　　　       書記官  林國龍
中華民國刑法第216條
(行使偽造變造或登載不實之文書罪)
行使第 210 條至第 215 條之文書者，依偽造、變造文書或登載
不實事項或使登載不實事項之規定處斷。
中華民國刑法第214條
(使公務員登載不實罪)
明知為不實之事項，而使公務員登載於職務上所掌之公文書，足
以生損害於公眾或他人者，處3 年以下有期徒刑、拘役或5 百元
以下罰金。
